【裁判字號】    99,交聲,1450
【裁判日期】    991122
【裁判案由】    違反道路交通管理處罰條例聲明異議
【裁判全文】
臺灣桃園地方法院交通事件裁定        99年度交聲字第1442號
原處分機關  交通部公路總局臺北區監理所
異  議  人  簡百均原名簡鈺樺.
上列受處分人因違反道路交通管理處罰條例案件，對於交通部公
路總局臺北區監理所於民國98年4 月10日所為之北監自裁字第40
-CP0000000號處分（原舉發案號：北縣警交字第CP0000000 號）
、民國97年12月23日所為之北監自裁字第40-CP0000000號處分（
原舉發案號：北縣警交字第CP0000000 號），聲明異議，本院裁
定如下：
    主  文
附表編號一所示之原處分撤銷。
前開撤銷部分，簡百均不罰。
其餘異議駁回。
    理  由
一、原處分意旨略以：臺北縣政府警察局板橋分局（下稱原舉發
    機關）執勤員警分別於民國97年4 月21日16時40分、97年7
    月9 日15時46分，在臺北縣板橋市○○路，查獲異議人所有
    之車牌號碼AJ-6175 號之自用小客車（下稱系爭汽車），有
    「併排停車」之違規行為，經原舉發單位分別以如附表所示
    舉發通知單逕行舉發汽車所有人上開違規行為。嗣異議人未
    依舉發通知單上規定之應到案期限至原處分機關陳述意見或
    聽候裁決，且未依規定期限繳納罰鍰結案，原處分機關乃依
    道路交通管理處罰條例第56條第1項第6款、違反道路交通管
    理事件統一裁罰基準及處理細則第44、44、67條規定裁決異
    議人各處罰鍰新臺幣（下同）1,200 元等語。
二、異議意旨略以：
(一)、系爭汽車係伊配偶吳再民以伊之名義購買之中古車，買來不
    久引擎即起火燒毀，伊向友人借款7 萬元修換引擎後方能行
    駛，惟於89年2 月底，伊與吳再民自彰化開車行經高速公路
    ，準備回中和時，引擎又突然冒煙，適有2 名員警幫助取水
    ，始將引擎澆熄，惟勉強駛下土城交流道即不能動彈。伊因
    前次借款之7 萬元尚未返還，已無錢再次修理該車，遂將系
    爭汽車暫置於臺北縣土城市○道路旁。嗣吳再民於89年5 、
    6 月間前去查看時，系爭汽車已經不見，伊因該車為老舊之
    故障車，故未立即報警。詎案外人施雅慧於97年7月4日，駕
    駛懸掛車牌號碼AJ-6175 號之汽車闖紅燈而遭警攔查，豈料
    警察未將已註銷之車牌扣押，卻仍放任施雅慧繼續使用前揭
    車牌，致衍生本件停車費、罰單及各項稅金，此部分罰款應
    由施雅慧負責。
(二)、又車籍地址所示之臺北縣中和市○○路176-5 號房屋已於90
    年間遭法拍，伊為生計已遷居中壢，後轉居臺中打零工維生
    。又吳再民於96年5 月因罹患癌症急需治療，故伊全家即離
    開臺中市○○路住家，遷居臺北縣雙溪鄉山上老家療養，吳
    再民更於96年5 月起至同年12月止赴大陸地區治療，後於96
    年12月起至97年7 月止轉赴臺大醫院治療，此有臺大醫院病
    歷資料可查，嗣伊又於97年8、9月前往大陸求職。而我國民
    法關於住所之設定，兼採主觀主義及客觀主義之精神，必須
    主觀上有久住一定區域之意思，客觀上有住於一定區域之事
    實，況車籍地址僅為行政管理之規定，顯非住所，更何況伊
    當時在國外，監理機關未合法對伊送達，實有不當。又吳再
    民生病治療期間，伊一直陪同吳再民、公婆及3 名兒女，且
    伊無駕照又不會開車，往返皆以公車或火車代步，故違規行
    為，絕非伊所為，而係施雅慧所為。
(三)、又違反本條例之行為，自行為成立之日起，逾3 個月不得為
    舉法。又逕行舉發，應按已查明之資料填註車牌號碼、車輛
    種類、車主姓名或名稱及地址，並於通知單上方空白處加註
    逕行舉發之文字後，由舉發機關送達被通知人；又逕行舉發
    違反道路交通管理事件，經汽車所有人依通知單之應到案日
    期前到案，並告知違規駕駛人姓名、身分證統一編號及住址
    者，處罰機關應即另行通知違規駕駛人到案依法處理；逾應
    到案日期，處罰機關應依本條例第85條第3 項規定處罰該汽
    車所有人，若舉發通知單之通知聯送達不合法，致使車輛所
    有人無從於到案日期前到案告知實際違規駕駛人之姓名等資
    料，則該舉發程序及處分機關之裁罰程序，暨逕以高額裁處
    之裁決均難認適法。爰依法提起異議，請准撤銷前揭不當裁
    罰之處分等語。
三、就原處分機關於98年4 月10日以北監自裁字第裁40-CP00000
    00號裁決書之處分部分（即如附表編號一所示之處分）：
(一)、按送達，於應受送達人之住居所、事務所或營業所為之；於
    應送達處所不獲會晤應受送達人時，得將文書付與有辨別事
    理能力之同居人、受僱人或應送達處所之接收郵件人員；送
    達，不能依前二條規定為之者，得將文書寄存送達地之地方
    自治或警察機關，並作送達通知書兩份，一份黏貼於應受送
    達人住居所、事務所、營業所或其就業處所門首，另一份交
    由鄰居轉交或置於該送達處所信箱或其他適當位置，以為送
    達；前項情形，由郵政機關為送達者，得將文書寄存於送達
    地之郵政機關，行政程序法第72條第1項前段、第73條第1項
    、第74條第1項、第2項分別定有明文。又依行政程序法第74
    條第1項規定所為之寄存送達，並未準用民事訴訟法第138條
    第2 項規定，自應於寄存送達當日即生送達之效力（臺灣高
    等法院暨所屬法院97年法律座談會刑事類第42號提案審查意
    見及研討結果、司法院釋字第667 號解釋參照）。是行政處
    分之書面文件，於送達人將送達之文書寄存於送達地之地方
    自治、警察機關或郵政機關者，仍應作成送達通知書兩份，
    一份粘貼於應受送達人住居所、事務所、營業所或其就業處
    所門首，另一份交由鄰居轉交或置於該送達處所信箱或其他
    適當位置，以為送達，俾應受送達人知悉寄存之事實，前往
    領取，二者缺一均不能謂為合法之送達。經查：本件如附表
    編號一所示之舉發通知單，係原舉發機關認異議人所有之車
    牌號碼AJ-6175號自用小客車，有於97年7月9 日15時46分許
    ，在臺北縣板橋市○○路併排停車之違規行為，經原舉發機
    關拍照後，逕行舉發汽車所有人，並以掛號郵寄送達方式，
    於97年8月26日向「臺北縣中和市○○路176-5號」地址送達
    等情，有如附表編號一所示之舉發通知單、違規照片、送達
    證書影本各1份在卷可憑（見本院卷第97-98頁），堪認為事
    實。惟查，異議人於85年8 月29日即將其住所遷入「臺中市
    西屯區○○○路○ 段116之4號」，有異議人全戶戶籍資料查
    詢結果1 份可查（見本院卷第57頁），是上開車籍地址早已
    非異議人之住居所甚明，原舉發機關未予查明，遽對已非異
    議人住居所之處所送達，於法已有未合。從而，該舉發違規
    通知單送達不合法，異議人未於舉發通知單上所載之應到案
    日期前到案，自屬不可歸責於受處分人之事由。嗣原處分機
    關另於98年4 月15日將如附表編號一所示之裁決書對異議人
    住所地即「臺中市西屯區○○○路○段116之4 號」送達，惟
    未獲會晤異議人本人，亦未能將應送達文書付與有辨別事理
    能力之同居人、受僱人或應送達處所之接收郵件人員，故將
    該裁決書寄存在送達地之郵政機關，有上開裁決書、原處分
    機關送達證書影本各1 份在卷可查（見本院卷第45及背面頁
    ）。但查上開送達證書，送達人未在送達方式欄內就「交由
    鄰居轉交」或「置於該受送達處所信箱或其他適當位置」，
    擇一註記「ˇ」號，反觀同一送達人（即臺中西屯68）就本
    件異議人其餘裁決書之送達證書記載，則皆有勾選「置於該
    受送達處所信箱或其他適當位置」之註記（見本院卷第33-
    43頁背面所附原處分機關送達證書；且除附表所示之處分外
    ，異議人就本件其餘裁決書之處分，均已撤回異議，併予敘
    明），為異議人之利益考量，即難據此認定原處分機關之上
    開裁決書已經確實完備寄存送達之程序，是以原處分機關就
    如附表編號一所示裁決書所為之處分，尚未合法送達生效，
    而異議人因法務部行政執行署之行政執行而得知上開裁決書
    之存在，並於99年9 月13日具狀向原處分機關聲明異議，有
    原處分機關收狀戳章（見本院卷第15頁），應認異議人提起
    此部分之異議程序未逾法定不變期間，應先敘明。
(二)、次按交通違規之逕行舉發，應按已查明之資料填註車牌號碼
    、車輛種類、車主姓名或名稱及地址，並於通知單上方空白
    處加註逕行舉發之文字後，由舉發機關送達被通知人；又逕
    行舉發違反道路交通管理事件，經汽車所有人依通知單之應
    到案日期前到案，並告知違規駕駛人姓名、身分證統一編號
    及住址者，處罰機關應即另行通知違規駕駛人到案依法處理
    ；逾應到案日期，處罰機關應依本條例第85條第3 項規定處
    罰該汽車所有人，違反道路交通管理事件統一裁罰標準及處
    理細則第11條第1項第3款、第24條分別定有明文。易言之，
    舉發機關就交通違規事件逕行舉發，應將舉發通知單之通知
    聯送達於違規車輛所有人，使車輛所有人得於通知單之應到
    案日期前到案並告知實際違規駕駛人姓名等資料後，再由處
    分機關另行通知實際違規駕駛人到案依法處理；倘若舉發通
    知單之通知聯送達不合法，致使車輛所有人無從於到案日期
    前到案告知實際違規駕駛人之姓名等資料，則該舉發程序及
    處分機關之裁罰程序，均難認適法。再按「違反本條例之行
    為，自行為成立之日起；行為有連續或繼續之狀態者，自行
    為終了之日起，逾3 個月不得舉發。」道路交通管理處罰條
    例第90條前段規定甚明。送達為舉發之必要程序，舉發程序
    是否完成，仍應以舉發之意思表示送達於受處分人為要件。
    查本件異議人未合法收受如附表編號一所示之舉發通知單、
    裁決書等情，已如前所述，而其如附表編號一所示之違規行
    為，自行為成立之日（97年7月9日）起算迄今，顯已逾3 個
    月甚久，依前揭規定，原舉發機關已無從再行舉發。從而，
    就異議人前揭交通違規行為既未經合法舉發，原處分機關卻
    逕行裁處異議人行政罰鍰，容有未洽，原處分機關未察，遽
    對異議人依道路交通管理處罰條例第56條第1項第6款規定加
    以裁罰，即難認為允當，自應由本院將原處分撤銷，並另為
    異議人不罰之諭知，以資適法。
四、就原處分機關於97年12月23日北監自裁字第40-CP0000000號
    裁決書之處分部分（即如附表編號二所示之處分）：
(一)、按受處分人不服第8 條主管機關所為之處罰，得於接到裁決
    書之翌日起20日內，向管轄地方法院聲明異議；交通法庭認
    聲明異議不合法律上之程式或其異議權已經喪失者，應以裁
    定駁回之。道路交通管理處罰條例第87條第1 項及道路交通
    案件處理辦法第18條前段分別定有明文。復按依道路交通管
    理處罰條例第87條規定向管轄法院聲明異議之期間，自裁決
    送達之翌日起算，並得依法扣除在途期間及聲請回復原狀；
    且交通法庭認聲明異議不合法律上之程式或其異議權已經喪
    失者，應以裁定駁回之，但其不合法律上之程式可補正者，
    應先定期命為補正，逾期不補正者，即予駁回，此亦為道路
    交通案件處理辦法第12條、第18條所明定。又依道路交通案
    件處理辦法第12條規定，交通案件聲明異議之在途期間扣除
    ，依法院訴訟當事人在途期間標準第4 條第1 項第3 款之規
    定，當事人非居住於處罰機關所在之鄉、鎮、市，且非居住
    於受理聲明異議案件法院之管轄區域者，按其居住地地方法
    院管轄區域內之在途期間日數（日數不同者，按最長日數，
    但臺灣高雄地方法院除居住於東沙島、太平島者以30日計外
    ，餘以4 日計，福建金門地方法院除居住於烏坵鄉者以30日
    計外，餘以19日計），再加受理聲明異議案件法院管轄區域
    之在途期間日數（日數不同者，按最長日數，但臺灣高雄地
    方法院以4 日計，福建金門地方法院以19日計），扣除在途
    期間。經查：本件如附表編號二所示舉發通知單，係原舉發
    機關認異議人所有車牌號碼AJ-6175號自用小客車於97年4月
    21日16時40分，在臺北縣板橋市○○路有併排停車之違規行
    為，經原舉發機關逕行舉發，以掛號郵寄送達方式，於97年
    5月21日向「臺北縣中和市○○路176-5號」地址送達，有臺
    北縣政府警察局上開第CP0000000 號舉發通知單、送達證書
    影本各1 份在卷可憑（見本院卷第99-100頁）。而同前三、
    (一)所述理由，原舉發機關就該舉發違規通知單之送達固不合
    法，惟原處分機關已於97年12月29日將如附表編號二所示之
    裁決書對異議人住所地址即「臺中市西屯區○○○路○段116
    之4 號」為送達，因未獲會晤異議人本人，亦未能將應送達
    文書付與有辨別事理能力之同居人、受僱人或應送達處所之
    接收郵件人員，故送達人將上開裁決書寄存於送達地之郵政
    機關，有上開裁決書、原處分機關送達證書影本各1 份在卷
    可查（見本院卷第53及背面頁），揆諸前開規定，如附表編
    號二所示裁決書之處分，核已合法送達。
(二)、異議人雖辯稱伊因照顧生病之丈夫吳再民，暫時遷居臺北縣
    雙溪鄉為吳再民養病，直至97年7 月療程結束，伊又前往大
    陸地區2 個月，故原處分機關之文書未向伊之住所送達云云
    。惟查，如附表編號二所示之裁決書係於「97年12月29日」
    對異議人住所即「臺中市西屯區○○○路○段116之4 號」送
    達，斯時異議人之戶籍地址同為上址無訛，且距其所自承於
    97年8、9月前往大陸地區求職後返回臺灣地區，已有3 個月
    之時間，其又豈能諉稱於上開裁決書送達時，未居住於該址
    ？此外，復參之異議人於本院審理時自承伊實際居住上址，
    至98年8 月30日始遷居至桃園縣中壢市○○街53號3 樓現居
    所等語（見本院卷第104 頁），足徵本件如附表編號二所示
    之裁決書，業已符合行政程序法第74條規定為寄存送達。縱
    令異議人並未前往領取該裁決書，亦無礙於前開文書送達之
    合法性。準此，異議人對原處分機關之如附表編號二所示之
    裁決不服而聲明異議時，其20日之法定異議期間，應自異議
    人收受前揭裁決書送達之翌日即97年12月30日起算，又異議
    人之住所係設於臺中市西屯區○○○路○段116之4 號，依法
    院訴訟當事人在途期間標準規定，其聲明異議期間得扣除在
    途期間為1日，則異議人本件聲明異議期間之末日應為98年1
    月20日（該日為星期三，非例假日，故毋須順延）。異議人
    遲至99年9 月13日始具狀向原處分機關聲明異議，有卷附之
    異議人聲明異議狀上之原處分機關收件日期章戳記為憑（見
    本院卷第15頁），是異議人之聲明異議顯已逾法定期間，足
    堪認定。
(三)、末查，本件異議人雖遲至97年9月9日始向臺北縣政府警察局
    土城分局頂埔派出所報告系爭汽車失竊，有臺北市縣府警察
    局車輛協尋電腦輸入單在卷可查（見本院卷第10頁），惟證
    人施雅慧於本院調查時到庭證稱：卷附第11頁之闖越紅燈舉
    發通知單係伊被臨檢時所簽，而汽車是伊向樹林的偉晟修車
    廠之友人綽號「阿華」之人借的，該車借的時候就是如卷附
    第97、99頁背面的照片之汽車所示等語（見本院卷第104 頁
    背面），而觀諸卷附第97、99頁背面所示汽車照片，該車為
    NISSAN廠牌，顯非系爭汽車登記時之BENZ廠牌（有汽車車籍
    資料查詢結果在卷可憑，見本院卷第108 頁），足認證人施
    雅慧於97年7 月20日因紅燈直行之違規遭警攔停時，所駕駛
    之車輛即係懸掛車牌AJ-6175 號之NISSAN廠牌之自用小客車
    ，而非駕駛系爭汽車，堪認異議人辯稱系爭汽車早已失竊，
    且如附表編號一、二所示之違規行為，均非伊所為等語，應
    屬事實。惟如附表編號二所示之裁決書業已合法送達異議人
    ，異議人未於接到裁決書之翌日起20日內，向管轄地方法院
    聲明異議，已詳如前述，則依「先程序後實體」之法理，本
    件異議程序既不合法定程式，法院亦無從審酌實體事項之有
    無理由，從而本件異議因逾越異議期間已無從補正，應從程
    序上予以駁回，就處分機關所為之實質處分內容是否適當，
    本院自無從予以審理。綜上，異議人此部分之異議為不合法
    ，應予駁回。
五、據上論斷，應依道路交通管理處罰條例第87條第2 項、道路
    交通案件處理辦法第18條、第20條前段，裁定如主文。
中    華    民    國    99    年    11    月    22    日
                    交通法庭  法  官  林維斌
以上正本證明與原本無異。
如不服本裁定，應於裁定送達後5 日內向本院提出抗告狀。
                              書記官  鄭嘉惠
中    華    民    國    99    年    11    月    26    日
附表：
┌──┬─────┬─────┬────┬────┬────┬────┬────┐
│編號│裁決書字號│舉發通知單│違規時間│違規地點│違規事實│違規條款│備  註  │
│    │          │號        │        │        │        │        │        │
│    │          │          │        │        │        │        │        │
├──┼─────┼─────┼────┼────┼────┼────┼────┤
│    │北監自裁字│北縣警交字│97年7 月│臺北縣板│併排停車│道路交通│裁決書見│
│ 一 │第40-CP210│第CP210624│9 日15時│橋市實踐│        │管理處罰│本院卷第│
│    │6241號    │1號       │46分    │路      │        │條例第56│45頁    │
│    │          │          │        │        │        │條第1 項│        │
│    │          │          │        │        │        │第6 款  │        │
├──┼─────┼─────┼────┼────┼────┼────┼────┤
│    │北監自裁字│北縣警交字│97年4 月│臺北縣板│併排停車│道路交通│裁決書見│
│ 二 │第40-CP210│第CP210143│21日16時│橋市實踐│        │管理處罰│本院卷第│
│    │1435號    │5號       │40分    │路      │        │條例第56│53頁    │
│    │          │          │        │        │        │條第1 項│        │
│    │          │          │        │        │        │第6 款  │        │
│    │          │          │        │        │        │        │        │
└──┴─────┴─────┴────┴────┴────┴────┴────┘

司法院資訊處製作；財團法人民間司法改革基金會備份。
